【裁判字號】    94,訴,3762
【裁判日期】    951019
【裁判案由】    遺產稅
【裁判全文】
臺北高等行政法院判決
                                     94年度訴字第03762號
                              .
原      告  甲○○
訴訟代理人  蕭文峰  會計師
被      告  財政部臺北市國稅局
代  表  人  許虞哲（局長）
訴訟代理人  乙○○
上列當事人間因遺產稅事件，原告不服財政部中華民國94年9月2
7日台財訴字第09400286330號訴願決定，提起行政訴訟。本院判
決如下：
    主  文
原告之訴駁回。
訴訟費用由原告負擔。
    事  實
一、事實概要：
    原告之姊方凱磊於91年11月14日在美國發生車禍死亡，原告
    於92年7月28日辦理遺產稅申報，被告原依據申報資料核定
    被繼承人遺產總額為新台幣（下同）22,597,200元，淨額為
    12,597,200元，應納稅額2,018,272元。原告於93年4月16日
    申請更正補報被繼承人存於合作金庫之美金存款59,881.55
    元，及被繼承人因肇事所發生之車禍賠償金54,353,400元。
    被告乃更正核定遺產總額為24,670,299元，淨額為
    14,670,299元，應納稅額為2,557,277元。原告不服，就被
    告未准扣除被繼承人於國外發生之車禍賠償金乙項，申經復
    查結果，未獲變更，提起訴願，亦遭駁回，遂向本院提起本
    件行政訴訟。
二、兩造聲明：
    (一)原告聲明：
      1.訴願決定、復查決定及原處分均撤銷。
      2.訴訟費用由被告負擔。
    (二)被告聲明：
      1.駁回原告之訴。
      2.訴訟費用由原告負擔。
三、兩造爭點：
    被告核定本件被繼承人遺產總額為24,670,299元（淨額為
    14,670,299元，應納稅額為2,557,277 元），而否准扣除被
    繼承人於國外發生之車禍賠償金，是否有據？
四、兩造陳述：
    (一)原告主張：
      1.按遺產及贈與稅法第1條第1項規定，凡經常居住中華民
        國境內之中華民國國民死亡時遺有財產者，應就其在中
        華民國境內境外全部遺產，依本法規定，課徵遺產稅；
        同法條第2項規定，經常居住中華民國境外之中華民國
        國民，及非中華民國國民，死亡時在中華民國境內遺有
        財產者，應就其在中華民國境內之遺產，依本法規定，
        課徵遺產稅。由前述之規定，即可知我國遺產稅之課徵
        採總遺產稅制，並對中華民國境內之中華民國國民遺產
        稅之課徵採屬人主義；而對經常居住在中華民國境外之
        中華民國國民及非中華民國國民採屬地主義；亦即採屬
        人主義者對境內及境外之遺產均應合併課徵遺產稅，採
        屬地主義者僅對境內之遺產課徵遺產稅。所謂遺產，按
        民法第1148條規定，繼承人自繼承開始時，除本法另有
        規定外，承受被繼承人財產上之一切權利、義務；同法
        第1153條規定，繼承人對被繼承人之債務，負連帶責任
        。故遺產內容應包括國內外財產及負債。本件方凱磊駕
        車肇事致對方死亡及重傷，肇事時其因侵權所應賠償之
        債務即已發生，因先有車禍而後有賠償，此乃因果關係
        ，其為生前債務自明，其賠償之事實亦已提供被告，亦
        為被告所不爭之事實。
      2.被告及訴願決定認前述未償債務與遺產及贈與稅法第17
        條第2項規定不合，而未准予認列債務，但該項規定為
        「被繼承人如為經常居住在中華民國境外之中華民國國
        民，或非中華民國國民，不適用前項第1款至第7款之規
        定；前項第8款至11 款規定之扣除，以在中華民國境內
        發生者為限；…」。被告及訴願決定均就法條文義認為
        未償債務以在「國內發生」為限並未專指該法第1 條第
        2 項之人，第1 條第1 項之人仍有其適用；惟本項之規
        定雖未明指適用對象，應係配合遺產及贈與稅法第1 條
        第2 項屬地主義之規定，方屬符合法理；亦即第17條第
        1 項第9 款有關生前債務之扣除以在中華民國境內發生
        者為限，應仍係指被繼承人為經常居住在中華民國境外
        之中華民國國民或非中華民國國民者，被告認採屬人主
        義者之被繼承人遺有境外負債仍予排除扣除之適用，應
        係誤解法律之適用；否則將屬人主義之境內及境外遺產
        課稅，又將境外發生之債務排除，實有悖法理。
      3.或謂遺產及贈與稅法第17條第2項有關被繼承人未償債
        務以在國內發生者為限，立法之理由係因國外債務無法
        查證；惟本件被繼承人方凱磊於美國駕車致人於死及重
        傷所發生之損害賠償，係因特殊侵權行為之結果，其債
        務明確，且均由國內匯款支付，其賠償之事實與付款均
        為被告所不爭之事實；又本案侵權所發生之賠償款，在
        性質上與一般國外債務於事實之查證困難有別云云。
      4.提出本件訴願決定書等件影本為證。
    (二)被告主張：
      1.本件被繼承人在美國駕車，載有其父母方錦源及林秀峰
        ，因駕駛失控撞及Randell Dale Orrick所駕駛之車輛
        ，導致對方所載之乘客Jose Luis Toledo重傷失去工作
        能力，被繼承人之父母雙亡，雙方駕駛人亦因重傷而不
        治死亡。經對方提出訴訟後，雙方遺族於法院達成協議
        ，由被繼承人家族賠償受害之2人金額分別為美金
        760,000元（折合新台幣26,311,200元）及美金810,000
        元（折合新台幣28,042,200元），合計賠償
        54,353,400元，原告於辦理遺產稅補申報時列為被繼承
        人死亡前未償債務，經被告以本項債務於國外發生而剔
        除，否准認列。
      2.經查卷附資料，本件被繼承人係肇事者，其肇事地點在
        美國，是本件原告主張遺產總額應扣除因肇事所產生之
        損害賠償金54,353,400元乙節，查系爭生前未償還之賠
        償債務，非在中華民國境內發生，核與前揭遺產及贈與
        稅法第17條第2項規定不合，被告否准認列，並無不合
        。至於原告主張經常居住中華民國國民課稅採屬人主義
        ，被告就被繼承人在中華民國境內境外全部之資產課稅
        ，因此國外負債依一般法律原則，理當認列云云。查遺
        產及贈與稅法第17條第2項有關第8款至第11款規定之扣
        除，並未依〝身分別〞為扣除額認列之標準，而是以是
        否在〝中華民國境內〞發生者為限為認列之標準。第查
        法律條文之文字既有明確文義規定其要件及效果，自不
        得為反推或其他之解釋。本件被繼承人死亡前未償之債
        務，在國外發生，為原告所不爭之事實，是依前揭法條
        規定，未准認列系爭之未償債務，並無不合。又原告主
        張，遺產及贈與稅法第17條第2項規定係配合屬地主義
        ，即非經常居住中華民國境內之中華民國國民及非中華
        民國國民，因僅就境內遺產課稅，故僅能就〝中華民國
        境內〞發生之未償債務扣除；而經常居住中華民國境內
        之中華民國國民，就中華民國境內境外全部遺產課稅，
        其未償債務之扣除，當無以在〝中華民國境內〞發生者
        為限乙節，顯係誤解法令，核無足採等語。
    理  由
一、原告起訴時，被告之代表人為張盛和，嗣已變更為許虞哲，
    並由許虞哲聲明承受訴訟，有其提出之聲明承受訴訟狀附卷
    可稽，核無不合，應予准許，合先敘明。
二、按凡經常居住中華民國境內之中華民國國民死亡時遺有財產
    者，應就其在中華民國境內境外全部遺產，依本法規定，課
    徵遺產稅；經常居住中華民國境外之中華民國國民，及非中
    華民國國民死亡時在中華民國境內遺有財產者，應就其在中
    華民國境內之遺產，依本法規定，課徵遺產稅；左列各款，
    應自遺產總額中扣除，免徵遺產稅：九、被繼承人死亡前，
    未償之債務，具有確實之證明者。被繼承人如為經常居住中
    華民國境外之中華民國國民，或非中華民國國民者，不適用
    前項第1 款至第7 款之規定；前項第8 款至第11款規定之扣
    除，以在中華民國境內發生者為限；繼承人中拋棄繼承權者
    ，不適用前項第1 款至第5 款規定之扣除，行為時遺產及贈
    與稅法第1 條第1 項、第2 項及第17條第1 項第9 款、第2
    項各定有明文。
三、本件原告之姊方凱磊於91年11月14日在美國發生車禍死亡，
    原告於92年7月28日辦理遺產稅申報，被告原依據申報資料
    核定被繼承人遺產總額為22,597,200元，淨額為
    12,597,200元，應納稅額2,018,272元。原告於93年4月16
    日申請更正補報被繼承人存於合作金庫之美金存款
    59,881.55元，及被繼承人因肇事所發生之車禍賠償金
    54,353,400元。被告乃更正核定遺產總額為24,670,299元，
    淨額為14,670,299元，應納稅額為2,557,277元。原告不服
    ，就原處分機關未准扣除被繼承人於國外發生之車禍賠償金
    乙項，申經復查結果，未獲變更，提起訴願，亦遭駁回等情
    ，為兩造所不爭，且有上開各該函文、原處分、復查決定書
    及訴願決定書等件影本附原處分及訴願機關卷可稽。
四、原告主張我國就經常居住中華民國國民之課稅，採屬人主義
    ，因此應就被繼承人在中華民國境內境外全部遺產課稅，該
    遺產係指被繼承人在中華民國境內境外全部之資產及負債；
    而非經常居住中華民國境內之中華民國國民及非中華民國國
    民課稅客體採屬地主義，死亡時遺有財產者，應就其在中華
    民國境內之遺產課稅。故遺產及贈與稅法第17條第2 項有關
    被繼承人身分認定之扣除規定係配合同法第1條 第2 項屬地
    之規定而訂定，此為一般法律原則，故本件被繼承人境外之
    負債應准予認定云云，惟其主張為被告所否認。被告則稱遺
    產及贈與稅法第17條第2 項有關第8 款至第11款規定之扣除
    ，並未依「身分別」為扣除額認列之標準，而是以是否在「
    中華民國境內」發生者為限為認列之標準，本件被繼承人死
    亡前未償之債務，在國外發生，是依法未准認列系爭之未償
    債務，並無不合等語，資為爭議。
五、原告主張經常居住中華民國國民課稅採屬人主義，被告就被
    繼承人在中華民國境內境外全部之資產課稅，因此國外負債
    依一般法律原則，理當認列云云。惟按法律條文之文字既有
    明確文義規定其要件及效果，自不得為相反或其他之解釋，
    此乃依文義為法律解釋之基本原則。而依行為時遺產及贈與
    稅法第17條第2 項規定，被繼承人如為經常居住中華民國境
    外之中華民國國民，或非中華民國國民者，不適用前項第1
    款至第7 款之規定；前項第8 款至第11款規定之扣除，以在
    中華民國境內發生者為限；繼承人中拋棄繼承權者，不適用
    前項第1 款至第5 款規定之扣除。此三種情形之規定，均以
    標點符號「；」分段，應屬各別獨立之規範事項；是以該項
    中段適用之對象，並非如前段以經常居住中華民國境外之中
    華民國國民或非中華民國國民為限；且該項最後一段有關拋
    棄繼承權之規定，情形亦然。是依此項規定，被繼承人死亡
    前未償債務，如係發生於境外者，無論其為經常居住中華民
    國境內、外或非中華民國國民，皆不得扣除；而被繼承人死
    亡前未償之債務，應自遺產總額中扣除，免徵遺產稅者，解
    釋上係以在中華民國國境內發生者為限，此亦為我國歷來實
    務所採取之見解（最高行政法院78年度判字第2165號及79年
    度判字第1918號判決意旨參照）。準此，被告未准認列系爭
    被繼承人境外發生之未償債務，並無不合。原告所訴遺產及
    贈與稅法第17條第2 項規定係配合屬地主義，即非經常居住
    中華民國境內之中華民國國民及非中華民國國民，因僅就境
    內遺產課稅，故僅能就「中華民國境內」發生之未償債務扣
    除；而經常居住中華民國境內之中華民國國民，就中華民國
    境內境外全部遺產課稅，其未償債務之扣除，當無以在「中
    華民國境內」發生者為限云云，核係對於法律規定之誤解，
    並不足採。
六、從而，被告核定本件被繼承人遺產總額為24,670,299元，淨
    額為14,670,299元，應納稅額為2,557,277 元，而否准扣除
    被繼承人於國外發生之車禍賠償金，於法並無違誤。復查及
    訴願決定遞予維持，亦無不合。原告徒執前詞，訴請撤銷，
    為無理由，應予駁回。
據上論結，本件原告之訴為無理由，依行政訴訟法第98條第3項
前段，判決如主文。
中    華    民    國    95    年    10    月   19     日
                       第五庭審判長法  官  張瓊文
                                   法  官  王碧芳
                                   法  官  蕭忠仁
上為正本係照原本作成。
如不服本判決，應於送達後20日內，向本院提出上訴狀並表明上
訴理由，如於本判決宣示後送達前提起上訴者，應於判決送達後
20日內補提上訴理由書（須按他造人數附繕本）。
中    華    民    國    95    年    10    月   19     日
                                   書記官  蕭純純


司法院資訊處製作；財團法人民間司法改革基金會備份。
